臺灣高雄地方法院刑事判決　　　　　　　　　　　　九十一年度易緝字第一一一號
　　公　訴　人　臺灣高雄地方法院檢察署檢察官
　　被　　　告　甲○○
　　　　　　　　即林甲○○
右列被告因詐欺案件，經檢察官提起公訴（八十八年度偵緝字第一四０五號），本院
判決如左：
    主  文
甲○○無罪。
    事  實
一、公訴意旨略以：被告甲○○即林甲○○，意圖為自己不法之所有，於民國八十四
    年三月十日參加告訴人丙○○○所召集之互助會（會員共計六十六員。每會會金
    新台幣《下同》一萬元），被告旋在第三會開標時即以三千三百元之高標將會標
    走，並在只繳納十餘萬元之死會會款後即避匿無蹤，嗣經告訴人多處尋找，終在
    二年後之八十六年八月六日始與之在高雄市前鎮區公所成立調解，惟其又未履行
    ，經事後查知，其早將其所有座落高雄市○鎮區○○段三小段一一五九號，建物
    門牌號碼為高雄市○鎮區○○街二十五號一樓之房地於八十五年間設定鉅額抵押
    權給其已離婚五年餘之前夫之妹，並於八十八年六月十四日將上開房地贈與給其
    前夫並完成過戶，始恍知被告早存故意詐騙之意，因認被告涉有刑法第三百三十
    九條第一項之詐欺取財罪嫌云云。
二、按犯罪事實應依證據認定之，無證據不得推定其犯罪事實；又不能證明被告犯罪
    者，應諭知無罪之判決；刑事訴訟法第一百五十四條、第三百零一條第一項分別
    定有明文。再按刑法第三百三十九條第一項之詐欺取財罪，須行為人意圖為自己
    或第三人不法之所有，施用詐術使人陷於錯誤而交付本人或第三人之物，始足當
    之。至於民事債務當事人間，若有未依債務本旨履行給付之情形，在一般社會經
    驗而言，原因非一；其因不可歸責之事由無法給付，或因合法得對抗他造主張抗
    辯而拒絕給付，甚至債之關係成立後，始行惡意遲延給付，皆有可能，非必出於
    自始無意給付之詐欺犯罪一端；又刑事被告依法不負自證無罪之義務，故在別無
    積極證據之情形下，自難違反刑事訴訟法第一百五十四條之規定，以被告單純債
    務不履行之狀態，推定被告自始即有不法所有之意圖而施用詐術，合先敘明。
三、公訴人認被告涉犯前開詐欺取財罪嫌，係以告訴人之指訴，及被告在標走會款，
    僅繳交數次死會會款即行避匿無蹤，又無償處分其財產以規避告訴人可能採取之
    強制執行行為，因而認被告主觀上具有詐欺取財之不法犯意為主要論據。訊據被
    告甲○○固不否認有參加告訴人召集之前揭互助會，並於標得會款後，未繳畢全
    數死會會款等情，惟堅決否認有詐欺取財之犯意，辯稱：伊係因後來生意失敗，
    經濟陷於困難，致無能力繳納會款，並非有意詐欺等語。經查：
（一）被告參加本件互助會係告訴人經鄰居介紹，而非被告主動向告訴人要求參加一
      事，業據告訴人於本院審理時供稱：「（為何給他參加妳的會？）是鄰居婦人
      向我說要同情她，讓她跟會」等語（見本院八十九年二月二十三日調查筆錄）
      紊詳。又被告參加此互助會時，有在作衣服生意且有正常收入等事，為告訴人
      所不否認，且據證人乙○○即被告之前夫於本院審理時證稱：「（八十四年被
      告從事何事？）好像在賣衣服」等語（見本院九十一年六月六日調查筆錄）相
      符，佐以被告參加此互助會時，前揭土地及不動產仍為被告所有，是被告當時
      參加告訴人所召集之互助會時，其經濟上應屬有支付會款能力，而非無支付能
      力乙事，堪以認定。
（二）本件被告參加一會，於第三期得標，復從友人處受讓半會，而被告得標後，仍
      繼續付款繳交一會半之死會會錢情事，業據被告供承在卷，且為告訴人所不否
      認，而依被告所述其係於第三會時得標，且另半會係在第五或六期時得標等語
      （見本院八十九年六月二十二日審判筆錄），則被告應負擔之死會會錢約是九
      十幾萬元，然告訴人亦自承被告目前係欠款五十五萬元等語，足徵被告已償還
      約四十幾萬元之會款，倘被告參加互助會時或得標時即有詐騙告訴人之故意，
      則為何被告於取得會款後，不立即「捲款逃匿」，而仍繼續繳交四十幾萬元之
      會款予告訴人，是被告辯稱因週轉不靈而無法繼續繳交會錢等語，堪信為真實
      。此外，民間互助會本係民間一種集資供週轉兼儲蓄性質之方法，並由會員出
      價競標而由最高標者得標，本件告訴人係因鄰居介紹而讓被告參加其所召集之
      互助會，且被告亦正常繳納會款，其後又依正常方式標得會款，則被告參加互
      助會之初，及其後因得標而取得告訴人即會首交付之會款，即難謂其客觀上有
      何施用詐術之行為，或告訴人交付會款有何陷於錯誤可言。而被告於取得會款
      後本即得作為其他用途，且其又因生意經營致經濟陷於困難，致無法繼續繳納
      會款，亦難以被告事後突發之經濟困境，致其陷於無支付能力，而謂其於參加
      此會或標取會款之初，主觀上即已有不繼續繳納會款之不法意圖。故此，被告
      於參加此會或標會時主觀上既無不法所有之意圖，客觀上又無施用詐術之行為
      ，且告訴人之交付會款亦非陷於錯誤而為，揆之前揭判例意旨，即與詐欺罪之
      構成要件不符。
（二）又公訴人認被告將其所有之上開房、地分別設定三百萬元之抵押權予其前夫之
      妹黃鳳娟，復進而以贈與為原因移轉過戶予其前夫乙○○等行為，係以無償之
      方式處分其財產，藉以規避告訴人可能採取之強制執行行為，故被告主觀上有
      詐欺之不法犯意云云，惟查被告係於八十五年十二月十九日始設定抵押權予黃
      鳳娟，另於八十七年四月二十八日將前揭土地移轉予證人乙○○等情，有土地
      登記謄本及建物登記謄本各乙份附卷可稽，而被告前開設地抵押及移轉不動產
      之行為均係在其得標之後，縱被告事後處分其財產之行為有何不當或違法，然
      告訴人另可循其他法律途徑加以救濟，尚難以被告事後處分其財產之行為，即
      遽以認定被告於參加互助會或得標時即有詐欺之故意，是公訴人所舉證據尚不
      足證明被告有詐欺犯行。此外，復查無其他積極證據足以證明被告有何公訴人
      所指詐欺取財犯行，被告犯罪不能證明，自應諭知無罪之判決。
據上論斷，應依刑事訴訟法第三百零一條第一項前段，判決如主文。
本案經檢察官劉河山到庭執行職務。
中      華      民      國    九十一      年    七      月    二十六    日
                                    臺灣高雄地方法院刑事第七庭
                                        審判長法  官    黃蕙芳
                                              法  官    蔡正雄
                                              法  官    張茹棻
右正本證明與原本無異。
如不服本判決，應於判決送達後十日內，向本院提出上訴狀。
                                              書記官    李忠霖
中      華      民      國    九十一      年    七      月    二十九    日
